臺灣臺北地方法院民事判決　　　　　　　　96年度訴字第25號
原　　　告　乙○○
法定代理人　庚○○
原　　　告　甲○○
共　　　同
訴訟代理人　吳啟孝律師
複 代理 人　辛○○
被　　　告　丁○○
訴訟代理人　己○○
上列當事人間返還不當得利事件，本院於民國96年9月13日言詞
辯論終結，判決如下：
    主      文
被告應給付原告新臺幣壹拾肆萬玖仟柒佰陸拾貳元，及自民國九
十六年一月六日起至清償日止，按年息百分之五計算之利息。原
告其餘之訴駁回。
訴訟費用由被告負擔十分之三；餘由原告負擔。
本判決原告勝訴部分，以新臺幣伍萬元供擔保後，得假執行。但
被告得以新臺幣壹拾肆萬玖仟柒佰陸拾貳元為原告預供擔保，而
免為假執行。
原告其餘假執行之聲請駁回。
    事實及理由
甲、程序方面：
    按訴狀送達後，原告不得將原訴變更或追加，但擴張或減縮
    應受判決事項之聲明者，不在此限，民事訴訟法第255條第1
    項第3款定有明文。本件原告起訴時起原請求被告給付新臺
    幣（下同）51萬5984元及法定利息，嗣以書狀減縮應受判決
    之聲明，請求被告給付50萬984元及法定利息（見本院卷第
    130 頁），核原告所為請求金額之減少，應屬聲明之減縮，
    揆諸前開法條所示，並無不合，自應准許。
乙、實體方面：
一、原告主張：伊等於民國94年1月11日因繼承取得門牌號碼臺
    北市○○區○○街172號1樓與地下層建物所有權二分之一，
    並與被告分別共有。被告歷年來將系爭建物1樓出租予訴外
    人許宜鈞，收取押租保證金60萬元與每月14萬元租金，被告
    已將每月租金二分之一即7萬元返還，惟押租保證金二分之
    一即30萬元仍拒絕返還；另系爭建物地下層，被告出租予訴
    外人李根塗，收取保證金3萬元與每月1萬7000元租金，被告
    本應交付自94年1月11日起至95年12月31日止可分得租金20
    萬984元，合計50萬984元迄未返還，爰依不當得利法律關係
    請求如數返還等語。併聲明：(一)被告應給付原告50萬984 元
    ，及自起訴狀繕本送達翌日起至清償日止，按年息百分之五
    計算之利息。(二)願供擔保，請准宣告假執行。
二、被告則以：伊與原告之父王麟國為兄弟，系爭房屋係向訴外
    人財團法人臺灣省私立仁濟院（下稱仁濟院）承租土地而興
    建，為伊父母遺留之祖產，伊母往生前即將1樓租金交伊與
    王麟國（已歿）收取，伊母過世後，伊與家族成員及王麟國
    即協議由伊及王麟國負擔母親喪葬費用及墓地修繕、管理費
    、祭拜費等，伊並與王麟國協議，暫由系爭房屋1樓出租之
    押租金60萬元支付，不足者由伊暫先墊付，嗣以系爭地下層
    建物收取之租金償還，此外，伊尚支付房屋稅捐、修繕費、
    土地承租費等，原告亦應分擔二分之一，自得主張與應給付
    原告之款項抵銷，僅須再支付原告1萬7562元等語置辯。併
    聲明：(一)原告之訴及假執行之聲請均駁回。(二)如受不利判決
    ，願供擔保請准宣告免假執行。
三、兩造不爭執事實：
  (一)原告於94年1月11日以繼承為原因，取得臺北市○○區○○
    街172號1樓及地下層建物所有權二分之一，於94年3月14日
    完成登記，與被告（應有部分二分之一）同為上開建物分別
    共有人。
  (二)兩造於94年8月25日將上開房屋1樓出租予訴外人許宜鈞，租
    期從94年8月25日至96年8月24日、租金每月14萬元、押租金
    60 萬元，其中押租金60萬元係交被告收取。
  (三)被告與原告之父王麟國（已歿）於93年5月31日將上開房屋
    地下層出租予李根塗，租期自93年6月1日起至95年5月31日
    止、每月租金1萬7000元、押租金3萬元，嗣辦理續租至99年
    5月31日。其中自94年1月11日至95年12月31日之租金共40萬
    1968元均由被告收取。
四、本件爭點如下：
  (一)被告是否構成不當得利？
  (二)被告主張抵銷抗辯有無理由？抵銷金額若干？
五、本院之判斷：
  (一)就爭點一部份：
  1.按民法第818條所定各共有人按其應有部分，對於共有物之
    全部有使用收益之權。係指各共有人得就共有物全部，於無
    害他共有人之權利限度內，可按其應有部分行使用益權而言
    。故共有人如逾越其應有部分之範圍使用收益時，即係超越
    其權利範圍而為使用收益，其所超過利益，要難謂非不當得
    利，最高法院55年台上字第1949號判例著有明文。又依不當
    得利之法則請求返還不當得利，以無法律上之原因而受利益
    ，致他人受有損害為其要件，故其得請求返還之範圍，應以
    對方所受之利益為度（最高法院61年台上字第1695號判例參
    照）。
  2.原告主張：被告與伊父王麟國（已歿）於93年5月31日將上
    開房屋地下層出租予李根塗，租期自93年6月1日起至95年5
    月31日止、每月租金1萬7,000元、押租金3萬元，嗣由被告
    具名辦理續租，租期自95年6月1日起至99年5月31日止，其
    中自94年1月11日至95年12月31日之租金共40萬1,968元均由
    被告收取；又兩造於94年8月25日將上開房屋1樓出租予訴外
    人許宜鈞，租期從94年8月25日至96年8月24日、租金每月14
    萬元、押租金60萬元，其中押租金60萬元係交被告收取等情
    ，為被告所不爭執，且有房屋租賃契約書3份為證（見本院
    卷第7至9頁、第10至12頁、第13至15頁），應信為真。原告
    既於94年1月11日以繼承為原因，取得系爭房屋1樓及地下層
    建物所有權二分之一，有原告身分證影本、建物登記謄本足
    憑（見本院卷第5至6頁），是被告本應將收取之押租金及租
    金二分之一交付原告，被告逾越其應有部分之範圍使用收益
    ，取得系爭房屋1樓及地下層全部租金及押租金，顯係超越
    其權利範圍，就其所超過利益（即系爭房屋1樓押租金30萬
    元及94年1月11日至95年12月31日地下層租金20萬984元），
    揆諸前開判例說明，被告自負有返還該不當得利予原告之義
    務。
  (二)就爭點二部分：
  1.被告抗辯：伊母於91年10月21日過世，家族成員口頭協議由
    伊及王麟國2人共同分擔母親喪葬費用及墓地修繕、管理費
    、祭拜費等，並與王麟國協議，暫由系爭房屋1樓出租之押
    租金60萬元支付，不足者由伊暫先墊付，自得據以抵銷等語
    。則為原告所否認，陳稱：王麟國早於89年間即因酒精傷害
    神智不清住院治療，並未達成上開協議云云。經查：因系爭
    房屋1樓及地下層使用價值較高，被告及其家族成員曾口頭
    協議由被告及原告之父王麟國負責母親王黃淑女身後喪葬及
    墓地修繕、管理、祭拜等費用，業經證人丙○○於本院審理
    時證述在卷（見本院卷第62頁），且有被告兄弟姊妹王秀、
    王春美、戊○○○、王麟輝等人共同出具之證明切結書1紙
    可稽（見本院卷第23頁），參以系爭房屋改建前原為被告之
    父王愛興所有，房屋改建成為地上5樓地下1層後，王愛興將
    其財產分配，即系爭房屋1樓登記王麟國及被告共有，大哥
    丙○○分得系爭房屋2樓，系爭房屋3樓部分則登記予三哥王
    麟輝所有，至於系爭房屋4樓、5樓則以王麟輝名義出售訴外
    人陳百合，並約明屋頂樓層及地下室使用權歸屬1樓至3樓所
    有權人享有等情，有建物登記謄本、房屋稅繳款書、建物所
    有權狀、不動產買賣契約書為證（見本院卷第95至97頁、第
    102至105頁、第110至113頁）；另二哥王麟發則由王愛興資
    助部分購得臺北市○○○路○段70巷16弄8之2號房地，王麟
    國並分得臺北市○○○路○段155巷14號9樓房地，嗣由原告2
    人繼承各節，亦有土地暨建物謄本、土地暨建物所有權狀可
    憑（見本院卷第104至109頁），從上述家產分配情形，足徵
    被告家族曾協議由分產較多之被告及原告之父王麟國負擔上
    開費用，微論證人即原告之母庚○○並不諱言：「王麟國生
    前提及確有此事，但不甘心」等語（見本院卷第82頁反面至
    第83頁），是被告辯稱：家族間協議由其與原告之父王麟國
    平均分擔上開母親喪葬及墓地管理修繕、祭拜等費用等語，
    應可採信。
  2.茲就被告抗辯墊付各項明細分述如下：
  被告抗辯：就母親喪葬費用先行墊付和平醫院太平間費用
    4,200元、停靈在華江橋下場租費用7,200元、購買發電機1
    台計1萬6,000元、棺木1具耗費8萬5,000元、麻布、孝衣共
    計3,530元、葬儀社費用31萬2,100元、購買靈厝1座、厝金
    共1萬9,000元及92年7月11日房屋修繕費1萬元，共計45萬
    7,030元，為原告所不爭執（見本院卷第147頁），應信為真
    。又被告抗辯尚墊付92年至95年墓地管理費7萬6,000元，原
    告於言詞辯論時不爭執，依民事訴訟法第280條第1項前段，
    視同自認。王麟國業已死亡，原告既係王麟國之繼承人，依
    民法第1148條前段：「繼承人自繼承開始時，除本法另有規
    定外，承受被繼承人財產上之一切權利、義務」，自應與被
    告分擔上開費用，即原告應分擔26萬6,515元【計算式：（
    457,030+ 76,000）÷2＝266,515】。
  被告復抗辯：尚墊付發電機耗用汽油3,500元、運送棺木車
    資1,000元、棺木店工人打桶、畫花、油漆及紅包計2,400元
    、運送靈厝車資1,500元、燒化靈厝之庫錢、銀錢及蓮花計
    2,500元、墓地營造費48萬元、道安寺法會6,000元、水果敬
    拜8,500元、往生祭拜齋菜費用1,000元、三牲拜王等費用
    3,200元、祭拜齋菜費用4,000元、金銀紙費用2,000元、紙
    棺之三牲一付2,000元、娘家紅包3,200元、葬儀社人員紅包
    、車資等2,500元、工人拉電線費用1,500元、向鄰居借電及
    答謝水果、紅包等4,200元、除靈用具1,000元、出殯前導車
    1,500元、長壽香煙3,500元、祭拜齋菜費用3,000元、出殯
    上山借過路費4,000元、上山金銀紙費用2,000元、完盆地理
    師費用6,000元、祭拜費用3,000元、金銀紙費用500元、祭
    拜費用3萬8,200元、對年合爐及師傅誦經費用3,600元、祭
    拜齋菜費用3,000元等，惟為原告所否認，被告復未舉證以
    實其說，難以遽採。
  被告又辯稱：代墊91年11月至95年12月系爭房屋之土地租金
    、自92年1月至95年12月之房屋稅、地價稅，合計27萬9,414
    元，原告應依房屋持分負擔二分之一，即13萬9,707元部分
    應予抵銷，業經提出仁濟院統一發票、房屋稅及地價稅繳款
    書為證（見本院卷第165至168頁、第169至172頁），然為原
    告所否認，陳稱：上開費用被告已自84年4月8日至93年12月
    1 日從每月應匯予王麟國之房租扣除，不得再行抵銷云云。
    查：上述代墊之土地租金、房屋稅及地價稅均發生於91年11
    月間至95年12月間，被告不可能自84年4月間起至91年10月
    間止，即預先從租金中扣除，則原告指陳被告已自84年4月
    間起至91年10月間止扣除部分租金以支付上開費用，即難採
    信；又系爭房屋1樓自91年8月25日起至93年8月24日止，以
    每月租金14萬元出租許淑真，復於93年8月25日起至94年8月
    24 日止，以每月租金13萬5,000元出租許宜鈞，各有房屋租
    賃契約書可稽（見本院卷第174至176頁、第177至180頁），
    並為原告所不爭執（見本院卷第208頁）；而被告自91年11
    月起至94年1月止，陸續匯款王麟國共137萬4,000元及原告
    乙○○37萬1,000元，亦有臺灣中小企業銀行存款憑條、郵
    局存款單可稽（見本院卷第181至202頁），原告指稱被告未
    提出91年11月1日匯款5萬5,000元單據云云，尚無可採（該
    次存款憑條見本院卷第181頁），原告復就被告匯款時間及
    金額不爭執（見本院卷第209頁），應認被告於上開期間共
    給付原告之父王麟國應分得之租金為174萬5,000元（計算式
    ：1,374,000＋371,000＝1,745,000）。至被告抗辯：上開
    期間部分租金亦有以現金方式交付，分別於91年12月2日交
    付1 萬元、91年5月2日交付7,000元、91年6月2日交付1萬元
    、91年12月1日交付1萬元、93年1月2日交付1萬元、93年5月
    3日交付8,000元、93年6月1日交付1萬元，合計5萬5,000元
    ，則為原告所否認（見本院卷第208頁），被告既未能證明
    已給付上開5萬5,000元租金，空言辯稱並未短少王麟國應分
    得之租金云云，即無可取。按負舉證責任之當事人，須證明
    至使法院就該待證事實獲得確實之心證，始盡其證明責任。
    倘不負舉證責任之他造當事人，就同一待證事實已證明間接
    事實，而該間接事實依經驗法則為判斷，與待證事實之不存
    在可認有因果關係，足以動搖法院原已形成之心證者，將因
    該他造當事人所提出之反證，使待證事實回復至真偽不明之
    狀態。此際，自仍應由主張該事實存在之一造當事人舉證證
    明之，始得謂已盡其證明責任（最高法院93年度台上字第
    2058號判決意旨參照）。被告既不能證明已於上開時間全數
    給付原告之父王麟國應得之租金，而有短少情形，被告復未
    舉證並未以上開短少之租金5萬5,000元扣抵王麟國應分擔之
    土地租金及稅金，則原告陳稱被告有重複扣抵5萬5,000元情
    形，即屬有據。是被告就上開費用抗辯應抵銷8萬4,707元（
    計算式：139,707－55,000＝84,707），應為可採，逾此部
    分，即無憑據。
  3.末按「二人互負債務，而其給付種類相同，並均屆清償期者
    ，各得以其債務，與他方之債務，互為抵銷」；「抵銷，應
    以意思表示向他方為之。其相互間債之關係，溯及最初得為
    抵銷時，按照抵銷數額而消滅」，民法第334條、第335條第
    1 項分別定有明文。本件被告代墊喪葬費用、土地租金及地
    價稅、房屋稅等費用費用，原告應分擔二分之一，共應負擔
    35萬1222元（計算式：266,515+84,707＝351,222），是被
    告於此範圍為抵銷抗辯，為有理由，逾此範圍，即屬無據。
六、綜上所述，原告本於不當得利法律關係，請求被告給付14萬
    9,762元（計算式：500,984－351,222＝149,762），及自起
    訴狀繕本送達翌日即96年1月6日起（見本院卷第19頁送達證
    書）至清償日止，按年息百分之五計算之利息，為有理由，
    應予准許，逾此範圍，為無理由，應予駁回。本件原告勝訴
    部分，兩造均陳明願供擔保，分別聲請宣告假執行或免為假
    執行，本院經審核尚無不合，爰分別酌定相當擔保金額准許
    之。至原告敗訴部分，其假執行之聲請，已失所附麗，併予
    駁回。
七、本件為判決之基礎已臻明確，兩造其餘之攻擊或防禦方法及
    未經援用之證據，經本院斟酌後，認為均不足以影響本判決
    之結果，亦與本案爭點無涉，自無逐一詳予論駁之必要，併
    此敘明。
八、據上論結：原告之訴為一部有理由、一部無理由，依民事訴
    訟法第79條、第85條第1項前段，第390條第2項、第392條第
    2項，判決如主文。
中　　華　　民　　國　　96　　年　　9 　　月　　21　　日
                  民事第五庭    法　官　胡宏文
以上正本係照原本作成
如對本判決上訴，須於判決送達後20日內向本院提出上訴狀
中　　華　　民　　國　　96　　年　　9 　　月　　21　　日
                    　　　　　　書記官　曾寶生
